【裁判字號】    89,上易,538
【裁判日期】    890627
【裁判案由】    詐欺
【裁判全文】
臺灣高等法院刑事判決                            八十九年度上易字第五三八號
    上  訴  人
    被      告  戊○○○
    選任辯護人  顏火炎
右列被告因詐欺案件，不服台灣士林地方法院八十八年度自緝字第十九號，中華民國
八十八年十二月十六日第一審判決（併案審理：台灣士林地方法院檢察署八十五年度
偵字第四六二○號、台灣桃園地方法院八十六年度偵字第七四一三號），本院判決如
左：
    主      文
上訴駁回。
    事      實
戊○○○自八十五年元月間起，向丁○○調借現金，二人言明戊○○○得以往來之工
程客票交付丁○○為擔保。嗣戊○○○財務狀況轉差，急需現金周轉，竟基於意圖為
自己不法所有之概括犯意，先於八十五年二月十七日在台北市○○區○○路一段一０
０巷十號丁○○住處，持其向甲○○所借之發票人為紀智勝、發票日八十五年四月十
八日、面額新台幣（下同）三十萬元之票號二一七七三號支票一張，明知非工程客票
，竟向丁○○佯稱為工程客票，以二分半之月利向丁○○謊稱調借現金，使丁○○陷
於錯誤，因而預扣一星期之利息，其餘交付現金二十九萬八千一百二十五元予戊○○
○。又於同年三月一日，持其向蔡曉傑所借之發票人為蔡曉傑、發票日八十五年五月
三十一日、面額新台幣（下同）三十萬元之票號0000000號支票一張，明知非
工程客票，竟以同法詐得以三十萬元計，預扣以月利二分半期間為一星期之利息後之
現金二十九萬八千一百二十五元予戊○○○。戊○○○明知其承攬之互助營造股份有
限公司（以下簡稱互助公司）之八里工地消防工程於八十四年底已完工，經結算，互
助公司並未積欠戊○○○工程尾款，又互助公司之基隆工程停工，無法復工取款。竟
基於同上之概括犯意，於八十五年三月十二日在丁○○上開住處，向丁○○詐稱有多
項進行之承攬工程，向丁○○佯稱欲借現金四十五萬元，以月利二分半計息，並交付
其本人所簽發票號0000000、發票日為八十五年五月十二日、面額為四十五萬
元之支票一張，謊諾此等工程款之進款於同年五月底、六月初收到，屆時將清償借款
等語，使丁○○陷於錯誤，因而預扣一星期之利息，其餘交付現金四十四萬七千一百
八十七元予戊○○○。嗣戊○○○因周轉失靈，自八十五年三月十三日開始退票，經
台北市票據交換所於八十五年四月二十六日經公告為拒絕往來戶，總計金額為新台幣
（下同）一千五百四十四萬八千二百三十元，又戊○○○明知其所有之桃園縣觀音鄉
○○段一二五六號及一三○二號土地於八十五年三月二十一日設定一千五百萬元之最
高限額抵押權予其胞姐陳吳阿珠，又於八十五年四月二十六日將該二筆土地出售予謝
緞，戊○○○竟意圖為自己不法之所有，於同年四月二十八日向丁○○佯稱欲借款五
十萬元，月利二分半，並向丁○○謊稱願以該二筆土地為借款之擔保；簽發已遭拒絕
往來之票號0000000號，發票日為八十五年六月十二日，面額為五十萬元之支
票一張交付不知情之丁○○，使丁○○陷於錯誤，因而預扣一星期之利息，其餘交付
現金四十九萬六千八百七十五元予戊○○○。迨支票屆期經提示退票後，戊○○○自
八十五年五月十五日起即避不見面，丁○○始查知上情。
    理      由
一、上訴意旨略以，原判決認定被告向丁○○詐騙有四部分：惟（一）為八十五年二
    月十七日持向王賦杰所借發票人為紀智勝，面額三十萬，此退票乃紀智勝之原因
    所致，非被告詐騙。（二）為八十五年三月一日持向蔡曉傑所借三十萬，係基於
    雙方信用性，此消費借貸為求債權擔保性強，可為覓人保或物保，惟此擔保有無
    與否，與詐欺根本無關，況本案發票人蔡曉傑已與自訴人和解，自訴人尚得向蔡
    曉傑求償，此與系爭工程款或借票無關。（三）為八十五年三月十二日，發票人
    為被告自己面額四十五萬之支票部分，可以攻破原審所謂自訴人不接受被告本身
    的票或不接受借來的票之說法，且被告基隆互助營造工程確有進行，只是後來發
    生停工糾紛，無法依預期領款，自訴人亦屬同行之水電工程，也為知悉，且被告
    本身亦為受害，何來詐騙之言。（四）為八十五年四月二十八日以桃園縣觀音鄉
    二筆土地為擔保，所借面額五十萬元支票一事，其八十五年六月十二日支票，乃
    被告於八十四年十二月十一日向被告借錢，乃簽發八十五年三月十二日發票日期
    面額各十六萬元、十六萬元，十八萬元，總價五十萬元之支票三紙，利息月付三
    萬七千五百元，因屆期無法綪償，而要求延展，此於原審已提出答辯並附支票影
    本三紙可稽，惟原審未為審酌，且觀音鄉土地擔保一事，乃為自訴人所虛編之事
    ，被告財務不好，已於同年三月十三日陸續退票，同年四月二十六日遭拒絕往來
    戶，自訴人怎麼可能在四月份又借錢給被告，衡之常理，拿土地擔保騙錢之說，
    無法成立云云。經查：
（一）按消費借貸，一般均以客票作為債權之擔保乃屬常態，又為顯示務實之商業經
      營，而相互特約以工程客票作為債權擔保之標的，此為提高雙方互信與社會交
      易安全之保障，俾為企業永續經營與促進社會資金活絡、分享商業利益之重要
      環節尤應重視，本案丁○○（自訴人）與被告雙方於開始資金往來前，均已言
      明須以工程客票作為擔保，此於兩造迭次自承在卷（八十五年偵字第四六二○
      號卷第二十三頁背、八十八年自緝字第十九號卷第二十八、三十頁，及本院八
      十九年六月十三日之審判筆錄），被告就上開犯行，業據丁○○指訴綦詳，並
      有上開四張支票影本附卷可稽（八十五年自訴第二○八號卷第二十至二十二頁
      ），被告向蔡曉傑借用前開三十萬元、票號0000000號支票，並有卷附
      之借據影本一張可證（八十五年自訴第二○八號卷第二十頁背），衡諸一般消
      費借貸之常情，苟丁○○知悉被告所持用以擔保之支票係被告所借得，毫無擔
      保價值，自不可能同意借支款項，更何況本案係以特約工程客票作為債權擔保
      標的，足見自訴人所指被告謊稱為客票等情屬實，被告辯稱此消費擔保與否，
      根本與詐欺無關之詞，殊難採信。
（二）至於王賦杰所借發票人為紀智勝三十萬面額之支票，紀智勝供稱：「王賦杰跟
      我換票，共換二張，一張二十萬、一張三十萬」，且「戊○○○是王賦杰之老
      闆」、「換票借款後，我也沒有拿到錢」（見八十五年自訴第二○八號卷第二
      十頁背、第一三一頁背），紀智勝事後亦還丁○○十萬元，此於原審時紀智勝
      與丁○○亦自承在卷（見八十五年自訴第二○八號卷第一四九頁背、一五○頁
      背），就此紀智勝之支票，雖未能積極證明係屬俗稱「芭樂票」（紀智勝於八
      十五年四月十八日開始退票，並於八十六年十月二十四日公告為拒絕往來戶，
      總計退票金額六十三萬五千元正，並有彰化二林鎮農會八十七年十月十五日二
      鎮農字第二六一三號函影本一份可稽，此可參八十五年自訴第二○八號卷第一
      一○頁背），然重點在於明知其非屬工程客票，竟向丁○○佯稱此係工程客票
      ，即有致丁○○陷於錯誤，而致有交付借款之詐欺事實，故被告辯稱此退票係
      由紀智勝所致，與被告無關之說詞，顯有模糊焦點之虞，不足採信。
（三）被告所經營之雷氏實業開發有限公司於互助公司並無債權存在一節，有互助公
      司八十五年五月六日（八五）台本字第○○八六號函附卷可稽（見八十五年自
      訴第二○八號卷第六十六頁），被告施作互助公司八里工地，經完工領清工程
      款，互助公司未積欠工程款，被告施作互助公司基隆威震八方工地，公司雖一
      度停工，惟事後通知被告復工，卻不見被告復工，被告未完工，互助公司未欠
      工程款等情，並經證人即互助公司受雇人蔡義通到庭節證明確（見八十五年自
      訴第二○八號卷第三三六頁背）。又另據互助營造復本院八十九年五月十七日
      （八九）台本字第一○五號函，亦稱：「雷氏公司於八十五年六月中旬復工，
      卻未履行合約，致本公司與終止合約，並另委託他商辦理，且該公司尚積欠本
      公司八十六萬八千餘元，刻正催討中」，足見被告有以此虛偽不實之事，構陷
      借取丁○○之現款；並非如被告所稱與互助營造工程公司確有進行，尚屬有間
      ，此迴護之詞，顯不可採。
（四）被告自八十五年三月十三日開始退票，經台北市票據交換所於八十五年四月二
      十六日經公告為拒絕往來戶，總計金額為新台幣（下同）一千五百四十四萬八
      千二百三十元之事實，並有台灣土地銀行新莊分行八十七年十月二十三日莊存
      字第八七○○○二九○號影本一份在卷可憑（見八十五年自緝第二○八號卷第
      一一二頁背）。
（五）戊○○○所有之桃園縣觀音鄉○○段一二五六號及一三○二號土地於八十五年
      三月二十一日設定一千五百萬元之最高限額抵押權予其胞姐陳吳阿珠，又於八
      十五年四月二十六日將該二筆土地出售予謝緞之事實，有土地登記簿謄本一份
      在卷可憑（八十八年自緝字第十九卷第一六四、一六六頁）。
（六）被告持用上開借來之支票，連續謊稱係工程客票，又明知互助公司主張並未積
      欠伊工程款，竟向丁○○謊稱將有工程款收入可清償借款，又被告於遭拒絕往
      來後，竟仍簽發支票，並於出售土地之後，仍稱有土地可為借款擔保，其施用
      詐術，及具不法所有之意圖甚明，使丁○○陷於錯誤而為借款之交付。被告所
      辯發票日在拒絕往來後之支票三紙，係為延展清償日，而與丁○○換回原來支
      票云云，並無法提出證據證明之，所稱無詐欺犯意云云，不足採信，本件詐欺
      之罪證明確，被告犯行堪以認定，應予依法論科。
二、核被告所為，係犯刑法第三百三十九條第一項之詐欺取財罪。被告先後多次犯行
    ，時間緊接，所犯又係構成要件相同之罪，顯係基於概括犯意所為，為連續犯，
    應論以一罪，並加重其刑。原審審酌被告之品行、其犯罪之動機、手段、所得財
    物及犯後飾詞卸責態度不佳等一切情狀，量處有期徒刑壹年，以資懲儆。另自訴
    人以被告所犯為常業詐欺罪云云，然查被告於犯罪時係以經營消防工程維生，尚
    無積極之證據足認被告以詐欺為生，核與常業詐欺罪要件不合。原審認事用法均
    無不合，量刑亦稱妥適，被告上訴仍執陳詞抗辯，否認犯罪，而指摘原判決不當
    ，自無理由，應予駁回。
三、公訴人另移送併辦（八十九年度偵字第二七０號）略以：戊○○○先後向受害人
    丙○○、乙○○、蔡曉傑、姜滄源等人以小額交易取得廠商之信任，再大量進貨
    ，並開立支票做為給付之後隱匿不見面，所開出支票均為退票，固認被告另涉有
    詐欺罪嫌等情，經查告訴人丙○○、蔡曉傑及全承公司（代表人姜滄源）告訴被
    告詐欺部分，業經三人另行提起自訴由台灣士林地方法院於八十八年十二月十六
    日以八十五年度自字第三二０號判決，被告戊○○○無罪確定在案，有該八十五
    年度自字第三二０號判決影本在案，公訴人以同一事實，移送併辦，認與首開論
    罪部分有連償關係，為裁判上一罪，爰不另為免訴判決，又告訴人乙○○告訴被
    告於八十五年一、二月間陸續訂貨，並開立支票為支付至三月間均退票，玫公司
    抗告新台幣（以下同）壹佰壹拾捌萬肆佰玖拾貳六等情，詢據被告  不否認積久
    貨款之事實，但辯稱從無詐欺犯行，查告訴人於海調處供稱：往來情形一切都很
    正常，直到八十五年二月底才發現他公司有問題等語，則被告所辯伊公司營運至
    八十四年底舉債維持營運以致負債累累，無法還債等語，應屬可信，尚難認被告
    有何詐欺行為，此外，亦查無證據足以證明被告此部分有詐欺犯行，唯公訴人既
    以此部分事實與首開論罪部分有連債關係為裁判上一罪，爰不另為無罪諭知，併
    此明。
四、據上論斷，應依刑事訴訟法第三百六十八條，判決如主文。
中     華     民     國    八十九   年       六       月     二十七     日
                             臺灣高等法院刑事第一庭
                                 審判長法  官  李  相  助
                                       法  官  王  振  興
                                       法  官  蔡  光  治
右正本證明與原本無異。
                                       書記官  王  才  生
中     華     民     國    八十九   年       六       月      三十      日
附錄：本案論罪科刑法條全文
刑法第三百三十九條第一項：
意圖為自己或第三人不法之所有，以詐術使人將本人或第三人之物交付者，處五年以
下有期徒刑、拘役或科或併科一千元以下罰金。


司法院資訊處製作；財團法人民間司法改革基金會備份。
